【裁判字號】    91,自,220
【裁判日期】    920520
【裁判案由】    詐欺
【裁判全文】
臺灣士林地方法院刑事判決                          九十一年度自字第二二號
    自  訴  人  乙  ○
    被      告  甲○○
右列被告因詐欺案件，經自訴人提起自訴，本院判決如左：
    主  文
甲○○無罪。
    理  由
一、自訴意旨略以：自訴人乙○於民國九十年五月二十日自任會首而召集民間互助會
    ，每會新台幣（以下同）二萬元，連會首共十九會，被告甲○○亦參加二會，詎
    被告連續於九十年六月二十日以四千三百元之高息搶標得標，取得會款二十七萬
    一千二百元，繼於九十一年一月二十日又以五千元之利息得標，並取得會款三十
    一萬元，嗣九十一年五月份起被告即惡意不再繳交會款，事後向被告催繳時，被
    告竟稱「伊就是因為沒有錢，才來跟會」，被告哥哥亦向自訴人表示被告已負債
    累累，顯見被告是以欺騙的方式標會，至此自訴人始知遭詐欺，因認被告涉有刑
    法第三百三十九條第一項之詐欺取財罪嫌。
二、按犯罪事實應依證據認定之，無證據不得推定其犯罪事實。又不能證明被告犯罪
    者，應諭知無罪之判決，刑事訴訟法第一百五十四條、第三百零一條第一項分別
    定有明文。而事實之認定，應憑證據，如未能發現相當證據，或證據不足以證明
    ，自不能以推測或擬制之方法，為裁判基礎（最高法院四十年台上字第八六號判
    例參照）。又刑法第三百三十九條第一項詐欺罪之成立，以意圖為自己或第三人
    不法之所有，以詐術使人將本人或第三人之物交付為要件，若行為人所用方法，
    不能認為詐術，亦不致使人陷於錯誤，則不得遽以該罪相繩。（最高法院四十六
    年台上字第二六Ｏ號判例參照）。至於債務人於債之關係成立後，雖有未依債之
    本旨履行民事債務之情形，苟無足以證明其在債之關係發生時，自始即具有不法
    所有意圖之積極證據，亦僅能令負民事債務不履行責任，依刑事訴訟法第一百五
    十四條之規定，尚不得據此債信違反之客觀事態，而推定債務人原有詐欺取財或
    詐欺得利之犯意。
三、訊據被告坦承參加上揭互助會且標會取得會款之事實，惟堅決否認有何詐欺犯行
    ，辯稱：伊曾經五次參與自訴人召集之互助會，已歷史久遠，從未發生爭執，此
    次標會時，雖有需要用款，惟被告當時尚具資力，除了天母的房地外，被告投資
    公司有股份且有配息，被告未婚未有家累，平日薪資所得四萬餘元足供開銷，因
    被告不當投資，於九十一年初開始以信用卡向銀行借貸，循環利息逐漸增加結果
    ，被告財務始受拖累，及至九十一年五月間已捉襟見肘而未能如期給付會款，被
    告乃因標會後財力發生困難，惟並無詐欺之故意等語。
四、查被告參加上揭自訴人召集之民間互助會，繼而得標取得會款，繳交會款迄九十
    一年五月間而無力繳納之事實，業據被告自承，復有互助會單、被告簽名確認得
    標之證明書等件影本附卷可稽，堪予採信。本件被告雖有未如期繳交會款之事實
    ，惟應審酌者乃被告標會所為是否符合詐欺要件。經查：
    (一)被告於標會之際有門牌號碼台北市士林區○○○路五巷七號七樓建物及坐落基
      地之不動產，而該不動產於九十一年十月七日經鑑定結果有一千二百八十萬元
      之價值，業經本院（依自訴人之聲請）調閱本院九十一年度執字第一二一六五
      號執行卷核實。又被告於八十年間投資大千瀝青拌合廠股份有限公司一千二百
      五十股之股份，為該公司之常務董事，迄標會之際仍有七百五十股，每股面額
      一千元，計有面額七十五萬元之股份，亦有大千瀝青拌合廠股份有限公司九十
      二年四月七日之說明書及檢附之公司變更登記事項卡及股利憑單等件在卷可稽
      。而被告任職拓建營造有限公司多年，迄九十一年八月三十一日始因債權人追
      討債務造成公司困擾離職，九十一年一月起至離職止之月薪為四萬二千元，此
      有拓建營造有限公司函文一紙在卷可稽。據此，被告於上揭時日標會時，除有
      不動產外，尚有股份之動產，且亦有固定工作而有收入。
    (二)自訴人雖主張被告標會當時已有負債，惟查，被告固因向銀行借貸設定抵押，
      嗣因未返還借款而遭債權人台北縣淡水農會聲請拍賣抵押物，惟被告於九十年
      四月二十五日向台北縣淡水農會借款額為六百五十萬元，依上揭所述被告當時
      之資產觀之，尚難認被告於九十年六月二十日、九十一年一月二十日標會之際
      客觀之資力已無法清償債務。況且，被告自標會後猶按時繳交會款迄九十一年
      五月止，迄互助會結束時之九十一年八月，被告亦繳付十餘期之會款，且於自
      訴人追討後，仍依與自訴人之協議於九十一年七月、八月按月給付一萬五千元
      ，此為自訴人是認，據此，亦難認被告於標會之際主觀上即有拒不還款之不法
      所有意圖，而被告自九十一年九月間起未能再依協議清償，亦因為遭公司解聘
      ，業如上所述，此亦為事後所生之情事，要難僅以被告未能還款之事實，遽認
      被告有詐欺之事實。
    (三)綜上，本件自訴人並未提出任何證據供本院調查被告有使用何詐欺手段，再參
      以民事關係當事人間，債務人若有未依約定之債務本旨履行者，於社會一般交
      易經驗上原因非一，舉凡因不可歸責於己之事由致不能給付，或因財產、信用
      狀況緊縮而無力給付，甚至於債之關係成立後，始另起惡意遲延給付，皆有可
      能，非必出於自始無意給付之財產犯罪一端，殊難僅以單純債務不履行之狀態
      ，推定被告自始具有不法所有之詐欺意圖。本件被告對於自訴人之借款雖迄今
      仍未給付完畢，依調查結果，核屬民事債務不履行問題，尚難逕以詐欺罪責相
      繩。此外，亦查無其他積極證據足資認定被告有為詐欺之犯行，不能證明被告
      犯罪，應為無罪判決之諭知。
據上論斷，應依刑事訴訟法第三百四十三條、第三百零一條第一項，判決如主文。
中      華      民      國    九十二    年      五      月     二十     日
                臺灣士林地方法院刑事第二庭
                                      法  官  王  梅  英
右正本證明與原本無異。
如不服本判決，應於判決送達後十日內，向本院提出上訴狀。
                                      書記官  朱  曉  群
中      華      民      國    九十二    年      五      月    二十一    日


司法院資訊處製作；財團法人民間司法改革基金會備份。
